臺灣高等法院民事判決　　　　　　　96年度重上更(一)字第90號
　　上　訴　人　　遠東建築經理股份有限公司
　　法定代理人　　甲○○
　　　　　　　　　　　　　　號.
　　上　訴　人　　庚○○
　　　　　　　　　乙○○
　　　　　　　　　　　　　　1.
　　　　　　　　　丁○○
　　上列四人共同
　　訴訟代理人　　蔡慧玲律師
　　　　　　　　　龍毓梅律師
　　被上訴人　　　戊○○　　住.
　　　　　　　　　丙○○　　住.
　　　　　　　　　己○○　　住.
　　共　　　同
　　訴訟代理人　林辰彥律師
　　複代理人　　呂紹聖律師
　　　　　　　　陳佑仲律師
　　共　　　同
　　訴訟代理人　蔡明熙律師
上列當事人間請求損害賠償等事件，上訴人對於中華民國92年11
月24日台灣桃園地方法院92年度重訴字第88號第一審判決提起上
訴，經最高法院第一次發回更審，本院96年12月4日言詞辯論終
結，判決如下：
    主      文
原判決關於駁回上訴人下開第二、三項先位之訴部分，暨該部分
訴訟費用之裁判均廢棄。
被上訴人己○○、戊○○應依序連帶給付上訴人遠東建築經理股
份有限公司新台幣壹仟陸佰零捌萬肆仟零玖拾參元、上訴人庚○
○新台幣壹佰貳拾玖萬肆仟壹佰零貳元、上訴人乙○○新台幣壹
佰參拾陸萬捌仟捌佰捌拾參元、上訴人丁○○新台幣壹佰參拾伍
萬伍仟參佰肆拾元，及均自民國九十年七月二十五日起至清償日
止，按年利率百分之五計算之利息。
被上訴人己○○、丙○○應依序連帶給付上訴人遠東建築經理股
份有限公司新台幣陸佰柒拾陸萬伍仟陸佰陸拾伍元、上訴人庚○
○新台幣伍拾肆萬肆仟參佰伍拾伍元、上訴人乙○○新台幣伍拾
柒萬伍仟捌佰壹拾壹元、上訴人丁○○新台幣伍拾柒萬壹佰壹拾
伍元，及均自九十年七月二十五日起至清償日止，按年利率百分
之五計算之利息。
其餘上訴駁回。
第一、二審及發回前第三審訴訟費用，由被上訴人己○○、戊○
○連帶負擔十分之七，餘由被上訴人己○○、丙○○連帶負擔。
    事實及理由
一、程序方面：
  (一)上訴人法定代理人原為周添財，嗣變更為甲○○，有公司基
    本資料查詢明細一份在卷可稽，並經其具狀聲明承受訴訟，
    核無不合，應予准許，合先敘明。
  (二)上訴人於原審僅對被上訴人丙○○、戊○○起訴為請求，嗣
    上訴於本院前審時追加己○○為被告，業經准許在案。
  (三)按訴之變更或追加，非經他造同意，不得為之；但請求之基
    礎事實同一、擴張或減縮應受判決事項之聲明之情形，不在
    此限，民事訴訟法第255條第1項第2、3款及第446條第1項定
    有明文。上訴人於上訴時原備位聲明請求：「(一)被上訴人戊
    ○○應給付廣泰興股份有限公司（下稱廣泰興公司）新台幣
    （下同）2,010萬2,418元，及自民國92年3月6日起至清償日
    止按年利率5%計算之利息，其中之1,608萬4,093元及利息由
    上訴人遠東建築經理股份有限公司（下稱遠東建經公司）代
    位受領，其中129萬4,102元及利息由上訴人庚○○代位受領
    ，其中136萬8,883元及利息由上訴人乙○○代位受領，其中
    135萬5,340元及利息由上訴人丁○○代位受領。(二)被上訴人
    丙○○應給付廣泰興公司845萬5,946元，及自92年3月6日起
    至清償日止按年利率5%計算之利息，其中676萬5,665元及利
    息由上訴人遠東建經公司代位受領，其中54萬4,355元及利
    息由上訴人庚○○代位受領，其中57萬5,811元及利息由上
    訴人乙○○代位受領，其中57萬0,115元及利息由上訴人丁
    ○○代位受領。」嗣於本院前審變更備位之訴其聲明為：「
    (一)被上訴人戊○○應將臺灣桃園地方法院89年度執字18064
    號執行事件如附件一所示分配款金額6,636萬4,877元中之
    2,010萬2,418元，及其利息領取之權利，返還由廣泰興公司
    受領，其中1,608萬4,093元及利息領取權由上訴人遠東建經
    公司代位受領，其中129萬4,102元及利息領取權由上訴人庚
    ○○代位受領，其中136萬8,883元及利息領取權由上訴人乙
    ○○代位受領，其中135萬5,340元及利息領取權由上訴人丁
    ○○代位受領。(二)被上訴人丙○○應將臺灣桃園地方法院89
    年度執字18064號執行事件如附件二所示分配款金額2,805萬
    2, 492元中之845萬5,946元，及其利息領取之權利，返還由
    上訴人廣泰興公司受領，其中676萬5,665元，及其利息領取
    權由上訴人遠東建經公司代位受領，其中54萬4,355元及其
    利息領取權由上訴人庚○○代位受領，其中57萬5,811元及
    其利息領取權由上訴人乙○○代位受領，其中57萬0,115元
    及其利息領取權由上訴人丁○○代位受領」。復於本院更審
    中再變更備位之訴其聲明為：「(一)被上訴人戊○○應給付廣
    泰興公司2,010萬2,418元，及自92年3月6日起至清償日止按
    年利率5%計算之利息，其中1,608萬4,093元及利息由上訴人
    遠東建經公司代位受領，其中129萬4,102元及利息由上訴人
    庚○○代位受領，其中136萬8,883元及利息由上訴人乙○○
    代位受領，其中135萬5,340元及利息由上訴人丁○○代位受
    領。(二)被上訴人丙○○應給付廣泰興公司845萬5,946元及自
    92年3月6日起至清償日止按年利率5%計算之利息，其中676
    萬5,665元及利息由上訴人遠東建經公司代位受領，其中54
    萬4,355元及利息由上訴人庚○○代位受領，其中57萬5,811
    元及利息由上訴人乙○○代位受領，其中57萬0,115元及利
    息由上訴人丁○○代位受領。」經核與上開規定相符，程序
    合法。
二、上訴人主張：
  (一)被上訴人己○○於84年3月17日出賣其所有、桃園縣桃園市
    ○路段1740之35地號土地（下稱系爭土地）予訴外人廣泰興
    公司，惟因廣泰興公司遲未給付價金尾款2,800萬元，該公
    司遂自89年1月1日起至89年2月20日止陸續簽發本票8張、面
    額共5,185萬元予己○○。己○○因恐無法足額受償，又與
    廣泰興公司於89年10月20日、90年1月16日通謀，而使該公
    司虛偽簽發附表一所示本票，並於90年1月16日通謀訂立虛
    偽和解書，故己○○並未取得附表一所示本票債權。而己○
    ○復與被上訴人丙○○、戊○○通謀虛偽意思表示，使丙○
    ○、己○○分別取得附表一所示編號1、2本票，其意思表示
    無效，丙○○、戊○○並未取得附表一所示本票債權。但丙
    ○○、戊○○先後於89年11月、90年1月間，分持附表一所
    示本票向台灣桃園地方法院（下稱桃園地院）聲請裁定准許
    強制執行後，再分別聲明以本票債權金額7,600萬元、1億
    3,430萬元，參與89年度執字第18064號債務人廣泰興公司給
    付票款強制執行事件之分配。而廣泰興公司所有之系爭土地
    及其上建物經拍賣結果，除土地拍賣價金由第一順位抵押權
    人即訴外人遠東國際商業銀行股份有限公司（下稱遠東商銀
    ）優先部分受償外，遠東商銀就其分配不足部分，即與其餘
    債權人就建物拍賣之價金1億9,453萬元按債權額比例受償，
    經桃園地院於90年7月4日作成分配表，並於90年7月25日實
    行分配，丙○○、戊○○因而獲得分配款各為2,805萬2,492
    元、6,636萬4,877元。而就建物部分參與分配之普通債權額
    ，由於丙○○及戊○○以虛偽本票債權參與分配，導致上訴
    人等債權人得受分配之金額減少，因此於剔除該二筆虛偽本
    票債權後，上訴人等得增加分配之金額，即為被上訴人所應
    賠償之損害（詳如附表二所示）。（原審及本院前審均駁回
    上訴人之請求，上訴人提起第三審上訴，經第三審廢棄，發
    回本院更審）。
  (二)上訴人爰依民法第184條第1項後段上訴，先位聲明求為判命
    ：(一)原判決廢棄。(二)上開廢棄部分，被上訴人己○○與戊○
    ○應連帶給付上訴人遠東建經公司1,608萬4,093元、上訴人
    庚○○129萬4,102元、上訴人乙○○136萬8,883元、上訴人
    丁○○135萬5,340元，及均自90年7月4日起至清償日止，按
    年利率5%計算之利息。(三)被上訴人己○○與丙○○應連帶給
    付上訴人遠東建經公司676萬5,665元、上訴人庚○○54萬4,
    355元、上訴人乙○○57萬5,811元、上訴人丁○○57萬115
    元，及均自90年7月4日起至清償日止按年利率5%計算之利息
    。上訴人又主張丙○○、戊○○以不實債權參與分配，為無
    法律上之原因而受利益，致廣泰興公司受有損害，爰一併起
    訴代位廣泰興公司依民法第179條規定，備位聲明求為判命
    ：(一)被上訴人戊○○應給付上訴人廣泰興公司2,010萬2,418
    元，及自92年3月6日起至清償日止按年利率5%計算之利息，
    其中之1,608萬4,093元及利息由上訴人遠東建經公司代位受
    領，其中之129萬4,102元及利息由上訴人庚○○代位受領，
    其中之136萬8,883元及利息由上訴人乙○○代位受領，其中
    之135萬5,340元及利息由上訴人丁○○代位受領。(二)被上訴
    人丙○○應給付上訴人廣泰興公司845萬5,946元，及自92年
    3月6日起至清償日止按年利率5%計算之利息，其中676萬5,
    665元及利息由上訴人遠東建經公司代位受領，其中之54萬
    4,355元及利息由上訴人庚○○代位受領，其中57萬5,811元
    及利息由上訴人乙○○代位受領，其中之57 萬0,115元及利
    息由上訴人丁○○代位受領（嗣於本院前審就備位聲明變更
    如前所載，復於本院再變更回復原聲明）。
三、被上訴人辯稱：
    被上訴人己○○因與訴外人廣泰興公司間多年來之不動產買
    賣契約糾紛，對該公司之負責人林正用提起刑事詐欺自訴，
    雙方於該案第二審審理期間達成和解，由林正用簽署和解書
    及系爭二紙本票交予己○○，己○○再分別轉讓予被上訴人
    戊○○、丙○○等二人，戊○○等二人以該本票聲請裁定後
    ，參與對廣泰興公司之執行分配，並無不當得利或侵權行為
    。廣泰興公司尚積欠上訴人買賣價金尾款5,185萬元，加計7
    年之違約金後始為2億餘元。爰答辯聲明：上訴及變更之訴
    均駁回。
四、兩造不爭執之事項：
  (一)訴外人林正用於84年3月17日，以訴外人廣泰興公司名義，
    向被上訴人己○○購買系爭土地，預備建屋出售牟利，雙方
    約定總價金為1億2,950萬元，分四期給付，其中尾款應於85
    年2月20日付清，惟屆期林正用仍積欠部分尾款未付。嗣林
    正用以上揭土地為擔保，向訴外人遠東商銀借款，並於85年
    12月3日，以上開土地為遠東商銀設定本金最高限額3億5,00
    0萬元之第一順位抵押權。嗣林正用因上揭購地尾款始終未
    能付清，遂於87年6月4日，再以上開土地，為己○○設定本
    金最高限額3,000萬元之抵押權；其後林正用並自89年2 月1
    日起至89年2月20日止，以廣泰興公司之名義陸續簽發面額
    各為1,000萬元、405萬元、50萬元、15萬元、3,265萬元、
    50萬元、50萬元及350萬元之本票共8張，交予己○○作為償
    還上開尾款之用。嗣於89年初，廣泰興公司因周轉不靈，無
    力償債，遂遭債權人即訴外人黃豐欽於89年1月12日，向桃
    園地院聲請對系爭土地強制執行（案列89年度執字第1212號
    、第18064號），並各函知遠東商銀及己○○等債權人參與
    分配，於89年1月27日分別送達通知予遠東商銀及己○○在
    案。遠東商銀因此於89年2月3日，以3億5,000萬元債權額向
    桃園地院聲請參與分配，另於89年2月21日聲請將該土地上
    之建物併付拍賣，嗣系爭土地及其上建物於90年4月26日併
    付拍賣結果，共拍得3億4,453萬元。
  (二)而林正用以清償系爭土地尾款為名，先於89年10月20日，在
    己○○之住處，以廣泰興公司名義簽發如附表一編號1所示
    金額、但日期空白之本票1張，交予己○○，由己○○於其
    上倒填發票日為89年2月20日，到期日為89年3月20日。己○
    ○再將該本票轉讓予被上訴人丙○○，復由丙○○具名，委
    請訴外人即代書黃金潭於89年11月間，持該本票向桃園地院
    聲請裁定強制執行，經該院於89年11月4日以89年度票字第
    6701號裁定准許後確定，丙○○因此於90年3月7日，以該本
    票裁定為執行名義，向桃園地院聲明參與分配，而使該院將
    上開債權列入分配表，並據此分配丙○○得受償2,805萬2,
    492元。
  (三)林正用又於90年1月16日與己○○訂立和解書，雙方約定如
    系爭土地遭法院拍賣，同意己○○以土地原售價之二倍參與
    分配等語。林正用同時並以廣泰興公司名義，簽發如附表一
    編號2所示金額、但日期空白之空白本票1張，交予己○○在
    其上倒填發票日為85年2月20日，到期日為87年2月20日。己
    ○○再將該本票轉讓予被上訴人戊○○，由戊○○具名，委
    請黃金潭持該本票向桃園地院聲請裁定強制執行，經該院於
    90年2月1日以90年度票字第608號裁定准許後確定，戊○○
    因此於90年3月21日，以該本票裁定為執行名義，向桃園地
    院聲明參與分配，而使該院將該債權列入分配表，並據此分
    配戊○○得受償6,636萬4,877元。惟因訴外人遠東商銀就丙
    ○○與戊○○之上開分配款執行假扣押，桃園地院並將上開
    款項予以提存，故戊○○、丙○○尚未領得該等款項。林正
    用、己○○、戊○○、丙○○業經本院刑事庭認定有罪並分
    別判處有期徒刑確定在案，有土地登記簿謄本、不動產買賣
    契約書、和解書、系爭本票、本票裁定暨確定證明書、參與
    分配聲請狀、桃園地院89年度執字第18064號函、假扣押裁
    定、分配表、本院前審言詞辯論筆錄、本院95年度上易字第
    767號刑事判決影本在卷可稽（見原審卷第26至31、34至35
    、113至114頁、發回前本院卷一第366至426、430頁、卷二
    第171頁、第三審卷第298至316、325至345頁）。
五、本件爭執要點為：(一)訴外人廣泰興公司與被上訴人己○○所
    訂立和解契約，是否有效？(二)被上訴人己○○、戊○○、丙
    ○○三人是否有效取得系爭本票債權？(三)被上訴人是否故意
    共同侵害上訴人之債權分配利益？上訴人得請求賠償之金額
    應為若干？(四)上訴人得否依不當得利規定代位為請求？茲就
    兩造爭點分述本院得心證理由如下：
  (一)廣泰興公司與己○○間之和解契約效力：
  1.按民法第72條規定，法律行為，有背於公共秩序或善良風俗
    者，無效。查訴外人林正用於桃園地院89年度自字第48號被
    訴刑事詐欺等案件審理中具狀辯稱：「……被告（即林正用
    ）迄今既僅欠自訴人（即己○○）少部分之土地價款2,800
    萬元未付，且復已依約提供土地設定本金最高限額3,000萬
    元之抵押權予自訴人作上項欠款之擔保……至自訴人雖指稱
    被告迄今尚欠其尾款4,785萬元未給付，實係加計算入87年2
    月20日至89年2月20日該段期間之利息所致，實際上被告確
    僅欠自訴人2,800萬元之價款未償……」，有刑事答辯狀影
    本一份可稽（見本院前審卷二第68頁）。且林正用復曾於90
    年6月18日提出聲明書，載明「本公司積欠己○○之實際債
    務為本金2,800餘萬元至為明確」，有聲明書影本一份可證
    （見本院前審卷一第39頁）。而林正用事後因無力支付尾款
    ，遂於87年6月4日，以系爭土地為己○○設定本金最高限額
    3,000萬元抵押權，已如前述，亦與林正用前揭所述互核相
    符。從而若廣泰興公司尚積欠己○○尾款5,185萬元，則上
    開本金最高限額抵押權所設定之金額即不可能僅為3,000萬
    元，綜此足證被上訴人己○○對訴外人廣泰興公司就系爭土
    地買買價金債權僅餘2,800萬元。故上訴人此部分主張，應
    屬有據。
  2.廣泰興公司既然對於己○○僅欠尾款債務2,800萬元，且廣
    泰興公司業於87年6月4日以系爭土地，供己○○設定本金最
    高限額3,000萬元之抵押權；則廣泰興公司復自89年2月1日
    起至89年2月20日止，陸續簽發面額總計5,185萬元之本票8
    張予己○○，已如前述，足證己○○與廣泰興公司應已達成
    合意結算其尾款與損害賠償債權共為5,185萬元。且林正用
    亦於桃園地院94年度易字第218號戊○○、丙○○、己○○
    被訴刑事詐欺案件審理中到庭證稱：真正和解債權金額應該
    就是5,185萬元等語，有言詞辯論筆錄影本一份在卷可按（
    見最高法院卷第159至160頁）。惟廣泰興公司卻於90年1月
    16日復與己○○訂立和解書，和解書第5條並約定：「倘若
    甲方（即廣泰興公司）之不動產不以拍賣方式處理，乙方（
    即己○○）願以甲方所立之本票新台幣伍仟壹佰捌拾伍萬元
    正參加分配」，第6條約定：「倘若甲方之不動產受到法院
    拍賣，甲方同意乙方以第1條所言之土地款之總價兩倍參與
    分配，雙方不得異議」（見原審卷第114頁），卻並未記明
    何以己○○得參與分配之債權額，竟因法院拍賣與否而有不
    同，且亦未記載己○○對於廣泰興公司有何其他債權存在，
    顯然有違常情。準此足證廣泰興公司與己○○訂立系爭和解
    書之目的，係合謀於系爭土地遭執行法院強制執行拍賣時，
    虛偽增加己○○之債權額以參與分配甚明。
  3.被上訴人己○○雖曾於桃園地院92年度重訴字第419號侵權
    行為損害賠償事件中，以書面表列其所受損害為：其向民間
    借貸高利率損失1億5,400萬元、工程停滯致施工成本增加之
    損失3,000萬元、因工程延滯造成銷售所得損失400萬元、因
    工程延滯賠償客戶損害600萬元、賤賣高價購買之土地損失
    2,000萬元、及其因不動產遭法院查封造成身心、名譽、信
    用受創損害8,000萬元，有陳報狀影本一份可按（見本院前
    審卷二第162至164頁）。惟己○○就此並未舉證以實其說，
    且復於本院審理時具狀陳稱：因系爭土地上之房屋尚未辦理
    保存登記，無法設定抵押權，若房屋遭法院拍賣，己○○對
    房屋價金無優先受償權，對其保障顯有不足，因此系爭和解
    書第6條始約定由己○○以土地總價金之2倍參與分配云云，
    有上訴答辯狀一份可稽（見本院卷第65頁）。準此益加足以
    證明，己○○對廣泰興公司全部之實際債權僅為5,185萬元
    ，而系爭和解書第6條之約定，僅係廣泰興公司為「彌補」
    己○○無法就建物拍賣價金優先受償所遭受之「不利益」，
    而虛偽增設己○○之債權額甚明。
  4.按債務人所有之財產除對於特定債權人設有擔保物權外，應
    為一切債務之總擔保，故依強制執行法第38條規定，參與分
    配之債權人，除依法優先受償者外，應按其債權額數平均分
    配。從而債權人為確保個人債權，固得向債務人追償，或與
    債務人達成和解，但債權人若與債務人達成和解並虛增債權
    額，持以向執行法院聲請參與分配，以獲取較多之分配款，
    勢必減少其他債權人應取得之分配款成數，當然造成其他債
    權人之損害，有害於客觀經濟交易安全及法律公平秩序，顯
    然背於善良風俗。從而被上訴人己○○對於訴外人廣泰興公
    司既然僅有尾款債權2,800萬元，連同損害賠償債權亦僅計
    為5,185萬元，且己○○與廣泰興公司間所訂立之系爭和解
    契約，其目的竟為避免己○○遭受不能就建物賣得價金優先
    受償之不利益，顯然即為損害其他債權人公平受償之利益，
    應認為違背善良風俗，依民法第72條規定，系爭和解契約應
    屬無效。且訴外人遠東商銀於桃園地院起訴請求己○○、戊
    ○○、丙○○給付侵權行為損害賠償事件，亦經該院認定系
    爭和解書因違反民法第72條規定而無效，有桃園地院92年度
    重訴字第419號民事確定判決影本一份可稽（見最高法院卷
    第274頁）。是上訴人此部分主張，應屬可信。
  (二)被上訴人丙○○、戊○○、己○○三人是否有效取得系爭本
    票債權：
  1.按票據固然為無因證券及文義證券，其原因關係存在與否及
    其效力如何，於票據行為之效力不生影響，又票據行為之內
    容，均以票據上所記載之文義為準。惟票據行為屬於法律行
    為，於票據債務人與持票人通謀而為虛偽意思表示者，並無
    轉讓票據權利之意思，依民法第87條第1項本文規定，其意
    思表示仍為無效。且因民法第87條規定之適用對象包括契約
    及有相對人之單獨行為（參照王澤鑑大法官著，民法總則，
    第385、386頁，2000年版），從而無論票據行為之性質為契
    約行為或單獨行為，均有該條規定之適用。另第三人主張表
    意人與相對人通謀而為虛偽意思表示者，該第三人應負舉證
    責任；但表意人如主張其意思表示並非虛偽，則表意人就其
    意思表示之真正即應負舉反證證明之責。
  2.己○○對於訴外人廣泰興公司既然僅有尾款債權2,800萬元
    ，連同損害賠償債權亦僅計為5,185萬元，廣泰興公司亦已
    自89年2月1日起至89年2月20日止簽發面額總計5,185萬元之
    本票8張予己○○；但廣泰興公司竟然先後於89年10月20日
    、90年1月16日復簽發如附表一所示本票2張予己○○，金額
    高達2億1,030萬元，而己○○並未證明其對廣泰興公司有何
    其他債權存在，已如前述。且己○○於89年10月20日即廣泰
    興公司簽發如附表一編號1所示本票之同時，曾出具承諾書
    載明：「……茲因廣泰興建設（股）公司為依買賣契約書及
    切結書內容所載之規定，同意立新台幣七千六百萬元正之金
    額，補償立書人（即己○○）因該不動產拍賣所造成之損失
    ……」，有承諾書影本一份在卷可查（見原審卷第236頁）
    。足證廣泰興公司簽發該張本票之原因，乃因己○○認系爭
    土地經拍賣後，其債權恐難以全額受償，為減少損失起見，
    而與廣泰興公司謀議，由廣泰興公司簽發如附表一編號1所
    示本票予己○○，以便於向法院聲請准許本票強制執行裁定
    ，藉此虛增己○○參加分配之債權額。又廣泰興公司與己○
    ○於90年1月16日訂立和解契約，其目的亦在於虛偽增設己
    ○○之債權額，有如前述；則廣泰興公司於同日簽發如附表
    一編號2所示本票予己○○，顯然亦係以虛增己○○之債權
    額為目的。此外廣泰興公司先於89年10月20日簽發如附表一
    編號1所示金額、但日期空白之本票1張，交予己○○，由己
    ○○於其上倒填發票日為89年2月20日，到期日為89年3月20
    日；廣泰興公司復於90年1月16日簽發如附表一編號2所示金
    額、但日期空白本票1張，交予己○○在其上倒填發票日為
    85年2月20日，到期日為87年2月20日，亦如前述，則己○○
    若確實對廣泰興公司享有系爭本票債權，何須倒填本票發票
    日與到期日？且實際日期與票載日期相去甚遠？顯然違背常
    情。足證廣泰興公司與己○○間簽發附表一所示本票之票據
    行為，係通謀虛偽意思表示，依民法第87條第1項本文規定
    ，該等票據行為無效，己○○並未取得附表一所示本票債權
    。
  3.另桃園地院92年度簡上字第245號民事確定判決雖認為，廣
    泰興公司之法定代理人林正用與己○○之間，因系爭土地買
    賣發生糾紛，己○○並對林正用自訴詐欺，雙方顯已撕破情
    面而處立對立狀態，難認有通謀虛偽簽發系爭本票之情事，
    有該判決影本一份可稽（見本院卷第77頁）。惟己○○自訴
    林正用詐欺一案，經桃園地院於89年8月24日以89年度自字
    第48號判決林正用無罪後，己○○復提起上訴（案列本院89
    年度上易字第4225號）；至於廣泰興公司簽發附表一所示本
    票時間為89年10月20日、90年1月16日，而己○○則於89年
    12月13日撤回對林正用自訴案件之上訴，有上開刑事判決、
    撤回上訴聲請書影本各一份可按（見本院前審卷一第41至46
    頁、卷二第60頁）。足證廣泰興公司先後簽發附表一所示本
    票，與己○○撤回刑事上訴之時間緊密相接，顯然係通謀以
    己○○撤回上訴及廣泰興公司簽發虛偽本票二者互為條件，
    分別達到林正用免遭刑事訴追及己○○虛增債權額之目的。
    是上開民事判決之認定，亦不足為己○○有利之判斷。
  4.又上訴人主張被上訴人丙○○、戊○○並無資力出借己○○
    各7,600萬元及1億3,430萬元，且戊○○為己○○之胞弟，
    丙○○則與己○○育有一女，三人關係密切，足證被上訴人
    等係通謀而設立虛偽之本票債權等語。經查被上訴人己○○
    自承：戊○○為伊之胞弟，丙○○為伊之表妹，有言詞辯論
    筆錄在卷可稽（見原審卷第79頁），且丙○○與己○○確實
    育有一女，有法務部戶役政查詢資料一份在卷可按（本院前
    審卷三第55頁）。又依上訴人聲請本院前審調查丙○○及戊
    ○○自80年至91年之全部報稅暨財產總歸戶資料所示，可知
    丙○○自87年至91年之所得金額總計為6萬4,549元，且多為
    股利或利息所得，歷年之不動產財產總額則均為103萬240元
    ；而戊○○任職財政部台北關稅局，為一公務員，自87年至
    91年5月間之所得資料，總計為475萬3,054元，每年平均不
    到100萬元，歷年之不動產財產總額則均為2,323萬2,011元
    ，有本院務電子閘門資料查詢表一份在卷可證（見本院前審
    卷一第197至220頁）。又依上訴人聲請本院前審調查丙○○
    之勞工保險投保資料所示，丙○○投保單位為桃園縣針車職
    業工會，投保紀錄從74年到87年，投保薪資至多僅為1萬9,
    200元，有勞工保險局書函在卷可證（見本院前審卷一第242
    至244頁）在卷可憑，並為兩造所不爭執。則依丙○○及戊
    ○○之財產資料所示，是否有足夠資力出借巨款予己○○，
    確實可疑。此外丙○○雖於原審自陳，己○○曾陸續向伊借
    款七、八百萬元；但己○○則稱向丙○○借款之本金約一千
    萬元，二人之陳述差異甚大，且就借款時間、次數與歷次金
    額之陳述均不相同，至於戊○○則未陳報（見原審卷第84、
    85頁）。又己○○於桃園地院檢察署91年度他字第1284號案
    偵查中陳稱：伊欠丙○○九百多萬元，欠戊○○二千多萬元
    ；復於桃園地院92年度簡上字第245號確認本票債權不存在
    事件審理中陳稱：因為與丙○○、戊○○為親人，所以一直
    沒有結算清楚，也沒有記錄借款情形，有訊問筆錄影本在卷
    可稽（見本院前審卷二第87、97頁）。嗣經本件原審、本院
    前審諭知丙○○、戊○○應證明與己○○間之債權債務關係
    後（見原審卷第161頁、本院前審卷一第183頁言詞辯論筆錄
    ），被上訴人等人仍未就此加以說明，亦未提出任何金錢往
    來之證據。從而上訴人既已舉證證明被上訴人共謀虛構債權
    參與分配，已如前述；但被上訴人等人並未盡舉反證之證明
    之責，亦未證明己○○與丙○○、戊○○二人之間有何原因
    關係存在，從而己○○憑空轉讓鉅額本票予丙○○與戊○○
    ，顯然違背常情。此外己○○、戊○○、丙○○因相互勾結
    ，製造不實之假債權，均經本院刑事庭認定有罪並分別判處
    有期徒刑確定在案，已如前述，因此上訴人主張被上訴人三
    人通謀而為虛偽票據行為，其意思表示無效，丙○○及戊○
    ○並未取得系爭本票債權等語，應屬可信。
  (三)被上訴人是否故意共同侵害上訴人之債權分配利益：
  1.按因故意或過失，不法侵害他人之權利者，負損害賠償責任
    ；故意以背於善良風俗之方法，加損害於他人者亦同；又數
    人共同不法侵害他人之權利者，連帶負損害賠償責任，民法
    第184條第1項、第185條第1項定有明文。經查被上訴人己○
    ○對訴外人廣泰興公司全部之實際債權僅為5,185萬元，但
    二人卻通謀而虛偽訂立和解書，而使己○○取得土地總價金
    2倍之債權，二人復通謀而為虛偽票據行為，使己○○另行
    取得如附表一所示高達2億1,030萬元之鉅額本票債權；嗣後
    己○○再與丙○○、戊○○通謀而為虛偽票據行為，使丙○
    ○及戊○○取得系爭本票債權，並進而持以聲請本票裁定並
    於強制執行程序參與分配，導致上訴人得受分配清償之債權
    金額因而減少，是被上訴人等之上開故意行為，顯然違背善
    良風俗，與上訴人所受該等損害間，具有相當因果關係，從
    而被上訴人等即應依民法第184條第1項後段、第185條第1項
    規定連帶賠償上訴人所受損害。
  2.按桃園地院89年度執字第18064號強制執行事件中，債務人
    廣泰興公司所有之系爭土地及其上建物經拍賣結果，除土地
    拍賣之價金由第一順位抵押權人即訴外人遠東商銀優先部分
    受償外，遠東商銀就其分配不足部分，即與其餘債權人就建
    物拍賣之價金按債權額比例受償。而就建物部分參與分配之
    普通債權額，由於丙○○及戊○○以虛偽本票債權參與分配
    ，導致上訴人等得受分配之金額減少，因此於剔除該二筆虛
    偽本票債權後，上訴人等得增加分配受償之金額，即為被上
    訴人所應連帶賠償之損害。又全部普通債權人就建物部分拍
    賣價金聲明參與分配之債權總數為3億2,872萬1,149元，其
    中上訴人遠東建經公司之債權額合計為8,081萬3,100元，占
    全部參與分配債權（不包括上開虛偽債權）比率為24.5841%
    ；上訴人庚○○為650萬2,027元，比率為1.9780%；乙○○
    為687萬7,808元，比率為2.0923%；丁○○為680萬9,753元
    ，比率為2.0716%，有分配表影本及上訴人計算書在卷可證
    （見最高法院卷第330至339頁、原審卷第10頁即本判決附表
    二）。
  3.而剔除被上訴人丙○○之上開虛偽本票債權2,752萬492元後
    ，上訴人等因此得增加受分配之金額分別為遠東建經公司67
    6萬5,665元（2,752萬492元×24.5841%）、庚○○54萬4,35
    5元（2,752萬492元×1.9780%）、乙○○57萬5,811元（2,7
    52萬492元×2.0923%）、丁○○57萬115元（2,752萬492元
    ×2.0716%）。故上訴人主張被上訴人己○○與丙○○應連
    帶給付上訴人各如上開金額，應屬可採。
  4.另剔除戊○○之上開虛偽本票債權6,542萬4,777元後，上訴
    人等因此得增加受分配之金額分別為遠東建經公司1,608萬4
    ,093 元（6,542萬4,777元×24.5841%），庚○○129萬4,10
    2元（6,542萬4,777元×1.9780%）、乙○○136萬8,883元（
    6,542萬4,777元×2.0923%）、丁○○135萬5,340元（6,542
    萬4,777元×2.0716%）。故上訴人主張被上訴人己○○與戊
    ○○應連帶給付上訴人各如上開金額，亦屬可採。
  5.末按負損害賠償責任者，除法律另有規定或契約另有訂定外
    ，應回復他方損害發生前之原狀；因回復原狀而應給付金錢
    者，自損害發生時起，加給利息；遲延之債務，以支付金錢
    為標的者，債權人得請求依法定利率計算之遲延利息，民法
    第213條第1項、第2項、第233條第1項前段分別定有明文。
    本件被上訴人共同以背於善良風俗之方法加損害於上訴人，
    而上訴人受有損害之時間，應為執行法院作成分配表後實行
    分配之日即90年7月25日，故上訴人請求被上訴人己○○與
    丙○○、己○○與戊○○分別連帶給付自該日起至清償日止
    ，按年利率5%計算之法定遲延利息，應屬有據。至於上訴人
    主張被上訴人應自侵權行為完成日起負遲延責任，亦即執行
    法院作成分配表即90年7月4日起算遲延利息云云，惟執行法
    院尚未實行分配之前，上訴人尚未受有損害，則被上訴人自
    尚不因此而對上訴人負有損害賠償責任，亦無遲延責任可言
    。是上訴人此部分利息之請求，尚非正當，應駁回上訴。
六、綜上所述，上訴人主張被上訴人己○○與訴外人廣泰興公司
    通謀虛偽訂立和解書，復通謀而為虛偽之票據行為，使己○
    ○另行取得如附表一所示之鉅額本票債權；嗣後己○○再與
    被上訴人丙○○、戊○○通謀而為虛偽之票據行為，使丙○
    ○及戊○○取得系爭本票債權，並進而持以聲請本票裁定並
    於強制執行程序參與分配，導致上訴人受有損害，從而訴請
    己○○與丙○○應連帶給付遠東建經公司676萬5,665元、庚
    ○○54萬4,355元、乙○○57萬5,811元、丁○○57萬115元
    ，及己○○與戊○○應連帶給付上訴人遠東建經公司1,608
    萬4,093元，庚○○129萬4,102元、乙○○136萬8,883元、
    丁○○135萬5,340元，並自90年7月25日即執行法院實行分
    配之日起至清償日止，按年息5%計付利息，為有理由，應予
    准許。其逾此部分之利息請求，為無理由，應予駁回。原判
    決未予詳酌，就上訴人請求有理由部分，遽行駁回上訴人之
    請求，尚有違誤，上訴人此部分上訴為有理由，應由本院廢
    棄改判如主文第2、3項所示。又上訴人勝訴部分，上訴人先
    位聲明既屬有理由，其備位聲明本金部分即無庸審究；而先
    位之訴一部利息請求無理由部分，與備位聲明內容無涉，備
    位之訴亦無須對之另為審酌，附此敘明。
七、因本件事證已臻明確，兩造其餘主張、陳述及所提之證據，
    經本院審酌後認與判決結果不生影響，爰不逐一論列，附此
    敘明。
八、據上論結，本件上訴先位聲明為一部有理由，一部無理由，
    依民事訴訟法第450條、第79條、第85條第2項，判決如主文
    。
中　　華　　民　　國　　96　　年　12　　月　　25　　日
                    民事第七庭
                        審判長法  官  鄭三源
                              法  官  周美月
                              法  官  邱  琦
正本係照原本作成。
如不服本判決，應於收受送達後20日內向本院提出上訴書狀，其
未表明上訴理由者，應於提出上訴後20日內向本院補提理由書狀
（均須按他造當事人之人數附繕本）上訴時應提出委任律師或具
有律師資格之人之委任狀；委任有律師資格者，另應附具律師資
格證書及釋明委任人與受任人有民事訴訟法第466條之1第1項但
書或第2項（詳附註）所定關係之釋明文書影本。
中　　華　　民　　國　　96　　年　　12　　月　　27　　日
                              書記官  廖艷莉
附註：
民事訴訟法第466條之1（第1項、第2項）：
對於第二審判決上訴，上訴人應委任律師為訴訟代理人。但上訴
人或其他法定代理人具有律師資格者，不在此限。
上訴人之配偶、三親等內之血親、二親等內之姻親，或上訴人為
法人、中央或地方機關時，其所屬專任人員具有律師資格並經法
院認為適當者，亦得為第三審訴訟代理人。
附表一：
┌──┬───┬───┬─────┬─────────┬────┬────┐
│編號│票  號│持票人│發票人    │票面金額（新台幣）│發票日  │到期日  │
├──┼───┼───┼─────┼─────────┼────┼────┤
│１  │239746│丙○○│廣泰興公司│7,600萬元         │89.02.20│89.03.20│
├──┼───┼───┼─────┼─────────┼────┼────┤
│２  │83294 │戊○○│廣泰興公司│1億3,430萬元      │85.02.20│87.02.20│
└──┴───┴───┴─────┴─────────┴────┴────┘
